【裁判字號】    91,訴,3643
【裁判日期】    920918
【裁判案由】    給付工程款
【裁判全文】
臺灣臺北地方法院民事判決                        九十一年度訴字第三六四三號
    原      告    新峰機械工業股份有限公司
    法定代理人    甲○○
    訴訟代理人    陳峰富律師
    複  代理人    蕭世光律師
    被      告    中華工程股份有限公司
    法定代理人    乙○○
    訴訟代理人    尤英夫律師
                  鄭仁哲律師
                  胡智忠律師
右當事人間請求給付工程款事件，經本院於民國九十二年九月四日行言詞辯論後，判
決如左：
    主      文
被告應給付原告新台幣佰捌拾萬肆仟壹佰捌拾肆元及自民國九十一年七月五日起
至清償日止，按年息百分之五計算之利息。
原告其餘之訴駁回。
訴訟費用由被告負擔百分之八十二，餘由原告負擔。
本判決第一項於原告以新台幣壹佰貳拾柒萬玖仟元或同面額之第一商業銀行無記名可
轉讓定期存款單供擔保後，得假執行。但被告如以新台幣佰捌拾萬肆仟壹佰捌拾
肆元為原告預供擔保後，得免為假執行。
原告其餘假執行之聲請駁回。
    事實及理由
一、被告中華工程股份有限公司（下稱中工公司）之法定代理人原為沈慶京，嗣於民
    國九十二年八月二十一日變更為乙○○，業據提出公司變更登記表一件為證（本
    院卷第四０九頁至四一二頁），並由其具狀聲明承受訴訟，核與民事訴訟法第一
    百七十五條第一項、第一百七十六條規定並無不合。又原告起訴原請求被告給付
    新台幣（下同）四百二十七萬四千一百五十六元及自起訴狀繕本送達翌日起至清
    償日止，按年息百分之五計算之利息。並嗣於起訴後訴訟繫屬中之民國九十一年
    八月十五日具狀改為請求被告給付四百六十六萬四千一百五十六元及自起訴狀繕
    本送達翌日（即九十一年七月五日）起至清償日止，按年息百分之五計算之利息
    。復於九十一年十一月十四日具狀將其中有關運量捷運系統木柵線上部結構工程
    應付尾款部分改為請求五十二萬一千九百元，總金額則為四百六十四萬九千一百
    五十六元，經核係分別擴張及減縮應受判決事項之聲明，被告並均表示無意見（
    見本院卷第一六七頁、第二二六頁），依民事訴訟法第二百五十五條第一項第三
    款規定，亦無不合，均合先敘明。
二、原告主張：其於民國七十九年至八十八年間，與被告中工公司訂立多項工程承攬
    契約，其中「中運量捷運系統木柵線上部結構工程」（下稱甲工程）、「E303
    標懸臂式施工法工作台車採購」（下稱乙工程）、「捷運227標新店站不銹鋼爬
    梯扶首及台端柵門」（下稱丙工程）、「B109橋逐跨支撐（外）底模製作工程」
    （下稱丁工程）、「B橫洞放水鋼管製裝工程」（下稱戊工程）等五件承攬工程
    合約，其均依約履行，且已全部完工驗收交付完畢，惟被告中工公司仍積欠包含
    應付尾款及押標金，共計四百六十四萬九千一百五十六元之款項尚未給付，經其
    於九十一年三月十二日以（91）通富字第○三一二一號函催告被告限期給付該等
    款項，被告至今仍未履行，前開款項之工程名稱、合約金額、應付尾款及押標金
    ，詳如附表所示等語。並聲明：（一）被告應給付原告四百六十四萬九千一百五
    十六元及自起訴狀繕本送達翌日（即九十一年七月五日）起至清償日止，按年息
    百分之五計算之利息。（二）願供現金或同面額之第一商業銀行無記名可轉讓定
    期存款單為擔保，請准宣告假執行。
三、被告則以：（一）就有關甲工程尾款尚欠五十二萬一千九百元部分不爭執，惟因
    原告於八十八年十二月二日進行捷運木柵線P2010東側支承墊鋼襯鈑有向外滑動
    之保固維修作業時，未遵照現場捷運局、捷運公司及被告公司工程人員之指示，
    即擅自以錯誤操作方式頂昇鋼構大樑，以致帽樑無法支撐千斤頂之反作用力，而
    造成帽樑角隅混凝土有開裂損壞之情形，及捷運系統營運中斷，嗣後捷運局向被
    告求償就該事故所發生之緊急搶修（含植栽）、帽樑修補及營運損失等費用，共
    計一百七十萬六千三百一十六元，被告業已支付完畢，本事故既肇因於原告執行
    捷運木柵線P2010支承墊鋼鈑維修作業不當，而導致帽樑受損和捷運木柵線停止
    營運，上開相關費用，自應由原告負賠償責任，被告以上開金額一百七十萬六千
    三百一十六元與原告所請求之工程款等主張抵銷。退而言之，如本院認定系爭支
    承墊工程項目非屬原告依約應負起保固維修責任之範圍，則被告於系爭支承墊鋼
    鈑因位移而需要維修時，通知原告進行修復工作，原告並依照被告之通知進行維
    修工作，顯見兩造就此應進行維修部分已達成契約之合意，然原告之工作人員卻
    於從事上開維修作業時，因施工不當而造成帽樑局部受損，致使被告因此受損害
    ，被告自得依據民法第二百二十七條「債務不履行」及第一百八十四條「侵權行
    為」之規定，請求原告負損害賠償之責任。（二）就有關乙工程尾款二百九十一
    萬七千二百四十三元、保證金二十四萬元、丙工程尾款三十六萬四千九百七十二
    元、保證金十五萬元、及丁工程尾款十五萬元、保證金十五萬元部分，原告所發
    之最後一封請求給付工程款之函文日期為九十年六月十三日，則原告應於六個月
    內即九十一年二月十二日前提起訴訟，始生中斷時效之效力，然原告卻遲至九十
    一年六月二十六日始起訴請求被告給付承攬報酬，其顯已超過六個月之期間，原
    告之請求不生中斷時效之效力，是原告之工程款請求權已罹於消滅時效，被告自
    得予以拒絕給付。（三）就有關戊工程款十五萬五千零四十一元部分，依該工程
    之施工補充說明書第五條及採購合約一般條款第二十六條規定可知，上開工程之
    尾款須經業主或被告驗收合格及結清數量後始為給付，而上開工程依台灣電力股
    份有限公司（以下簡稱台電公司）鯉魚潭工程處函所示，雖已於八十九年十一月
    三日經業主正式驗收合格，惟其工程數量仍尚未結清，故依上開工程條款之規定
    ，原告自仍不得請求被告給付上開工程之工程尾款十五萬五千零四十一元等語。
    並聲明：（一）原告之訴及假執行之聲請均駁回。（二）如受不利之判決，願供
    擔保請准宣告免為假執行。
四、得心證之理由：
（一）原告主張其於七十九年至八十八年間，與被告訂立多項工程承攬契約，其中如
      附表所示之五件工程合約，其均依約履行，且已全部完工驗收交付完畢，惟被
      告仍積欠如附表所示之應付尾款及押標金，共計四百六十四萬九千一百五十六
      元之款項尚未給付，經其於九十一年三月十二日以（91）通富字第○三一二一
      號函催告被告限期給付該等款項，被告至今仍未履行。前開款項之工程名稱、
      合約金額、應付尾款及押標金，詳如附表所示等之事實，已據其提出中運量捷
      運系統木柵線上部結構工程合約等相關文件、E303標懸臂式施工法工作台車採
      購合約等相關文件、捷運227標新店站不銹鋼爬梯扶首及台端柵門合約等相關
      文件、B109橋逐跨支撐（外）底模製作工程」合約等相關文件、Ｂ橫洞放水鋼
      管製裝工程合約等相關文件、原告（91）通富字第○三一二一號函及履約保證
      金收款證明單二件等件為證，並為被告所不否認，堪認原告之主張為真實。惟
      被告否認有給付上開款項之義務，並以前開情詞置辯。是本件兩造之爭點即在
      於：１、就甲工程中之不銹鋼支承墊鋼襯鈑是否為該合約所約定之施作工程範
      圍？原告是否應就該公司施作支承墊鋼鈑維修造成之損害負保固責任？２、原
      告就甲、乙、丙、丁工程之工程款請求權是否均已罹於消滅時效而不得請求？
      ３、就戊工程部分是否已經業主完成驗收和結算程序？經查：
（二）就「甲工程中之不銹鋼支承墊鋼襯鈑是否為本合約所約定之施作工程範圍及原
      告是否應就該公司施作支承墊鋼鈑維修造成之損害負保固責任？」之爭點部分
      ：
  １、按當事人主張有利於己之事實者，就其事實有舉證之責任。但法律別有規定，
      或依其情形顯失公平者，不在此限。民事訴訟法第二百七十七條定有明文。查
      ，被告就該甲工程合約中並未約定鋼襯鈑為原告之施作範圍一節，並不爭執，
      惟辯稱係依工程慣例而指示原告裝設云云（見本院卷第二二六頁），然為原告
      否認有此項工程慣例，被告自應就此有利於己之事實負舉證責任。惟迄言詞辯
      論終結時止，被告並未能舉證以實其說，是被告所稱即無可取。而原告否認系
      爭支承墊工程為其依約應負保固維修責任之範圍等語，則可取信。
  ２、被告另辯稱伊於系爭支承墊鋼鈑因位移而需要維修時，通知原告進行修復工作
      ，原告並依照伊之通知進行維修工作，顯見兩造就此應進行維修部分已達成契
      約之合意，然原告之工作人員卻於從事上開維修作業時，因施工不當而造成帽
      樑局部受損，致使伊因此受有損害，伊自得依據民法第二二七條「債務不履行
      」及第一百八十四條「侵權行為」之規定，請求原告負損害賠償之責任云云。
      雖原告對於因該公司施工人員操作頂昇鋼構大樑時，造成帽樑角隅混凝土開裂
      損壞，及捷運系統營運中斷，嗣後捷運局向被告求償就該事故所發生之緊急搶
      修（含植栽）、帽樑修補及營運損失等費用，共計一百七十萬六千三百一十六
      元，被告業已支付完畢等事實並不爭執（見本院卷第三二七頁言詞辯論筆錄第
      五行），惟否認應由其負債務不履行或侵權行為損害賠償責任等語。查八十八
      年十二月二日發現捷運木柵線P2010東側支承墊鋼襯鈑有向外滑動之情形時，
      係由台北大眾捷運股份有限公司（下稱捷運公司）通知台北市捷運局（下稱捷
      運局）、捷運局通知被告、被告再通知原告派工到場進行維修等情，業據證人
      即台北大眾捷運股份有限公司承辦人葉佳明及證人即捷運局承辦人吳聰易到場
      結稱可參（見本院卷第三一七頁至三二一頁），而兩造對證人之陳述均表示無
      意見（見同上筆錄），足見原告係因被告之通知，始派工到場，且到場後均聽
      從被告及捷運局工程師之指揮而進行維修等情，亦為被告所不爭執，並與證人
      葉佳明及吳聰易所稱相符（見同上筆錄），則原告係基於被告之告知而指派工
      人到場，而非出於履行契約之義務，原告所派之工人應認為係屬被告之使用人
      ，而非原告之使用人，尚難遽認兩造間已就維修系爭支承墊鋼鈑因位移而需要
      進行修復工作已達成契約之合意，是被告辯稱因原告工作人員於從事上開維修
      作業時，因施工不當而造成帽樑局部受損，致使伊因此受有損害，伊自得依據
      民法第二百二十七條「債務不履行」及第一百八十四條「侵權行為」之規定，
      請求原告負損害賠償之責任云云，亦無可取。
  ３、綜上，被告所辯就甲工程中之不銹鋼支承墊鋼襯鈑為本合約所約定之施作工程
      範圍及原告應就施作支承墊鋼鈑維修造成之損害負保固責任，暨據民法第二百
      二十七條債務不履行及第一百八十四條侵權行為之規定，請求原告負損害賠償
      之責任，並主張以已賠償予捷運局之金額計一百七十萬六千三百一十六元，與
      原告之請求金額抵銷云云，均非可取。
（三）就「甲、乙、丙、丁工程款項之請求權是否已罹於消滅時效而不得請求？」之
      爭點部分，經查：
  １、按承攬人之報酬及其墊款請求權，因二年間不行使而消滅。又時效完成後，債
      務人得拒絕給付。民法第一百二十七條第七款、第一百四十四條第一項分別定
      有明文。惟如非承攬報酬，而係一般請求權者，則其請求權時效期間為十五年
      （民法第一百二十五條前段規定參照）。
  ２、經查，就甲工程部分，依兩造所不爭執為真正之甲工程合約特定條款第17點、
      第18點（見本院卷第二四頁）之約定：「承商完成全部鋼結構製作（假組立與
      塗裝）經工程師檢驗核可後，可按合約總價之60％計價。其餘款額在鋼結構安
      裝與末次面漆全部完成後，得再計給合約總價之35％，另5％留作保留款，俟
      業主正式驗收合格後，無息發還4％，餘下1％留作保固金，保固期滿後無息發
      還。」、「保固期限為經業主正式驗收合格後五年。」。而查甲工程係於八十
      五年二月六日正式驗收合格，此為被告所不爭執，故甲工程之保固期限應至九
      十年二月五日止，從而，原告自九十年二月六日起始得請求被告返還該保固款
      （民法第一百二十八條前段規定參照），其請求權消滅時效應至九十二年二月
      五日始屆滿，而本件原告係於九十一年七月一日起訴請求，自尚未逾前開二年
      消滅時效期間，被告辯稱原告就甲工程部分之工程尾款五十二萬一千九百元之
      請求權，已罹於時效消滅云云，即無可採。
  ３、次就乙契約部分，依兩造所不爭執之乙工程合約名稱為「訂購物料合約--東西
      向後龍汶水線Ｅ３０３標懸臂式施工法工作台車採購」，且詳閱該合約及其一
      般條款與補充條款等內容，亦均係就被告所採購之上開工作台車之交付、驗收
      及試車等而為約定（見本院卷第二六頁至三七頁），與一般買賣合約之約定無
      異，足見就乙工程部分，兩造係成立買賣合約，則原告對被告所得請求者為買
      賣價金之給付請求權，其請求權時效，依民法第一百二十五條之規定為十五年
      ，而非承攬報酬請求權之二年短期時效，故被告抗辯原告就乙工程部分之工程
      尾款二百九十一萬七千二百四十三元、保證金二十四萬元之請求權已罹於時效
      消滅云云，亦無可取。
  ４、就丙、丁工程部分，按原告於丙、丁工程經業主或被告驗收合格及結清數量後
      ，即可填具工程保固切結書及繳交保固金，經被告派員對保無誤後結付工程尾
      款（參照本院卷第五三頁「捷運227標新店站及中華站至新店站間隧道工程不
      銹鋼加工及製作工程」分包工程合約一般條款第二十七條第３點、本院卷第六
      一頁之特定條款第六條第２項約定）及本院卷第七七頁「B109逐跨支撐工法（
      外）底模製作工程」採購合約一般條款第二十六條第３點）。而查，系爭丙工
      程及丁工程已分別於八十九年四月二十八日及八十八年八月三十一日驗收合格
      ，有中華工程股份有限公司採購驗收紀錄二件在卷可稽（見本院卷第一六三頁
      、一六四頁），並為原告所不否認。足見原告於上開驗收合格日即八十九年四
      月二十九日及八十八年九月一日起即得向被告請求給付該二件工程之承攬工程
      款。惟原告卻遲至九十一年六月二十六日始提起本件訴訟，請求被告給付上開
      丙工程工程尾款三十六萬四千九百七十二元、保證金十五萬元、及丁工程工程
      尾款十五萬元、保證金十五萬元，顯已超過二年之時效期間。原告雖主張該二
      項工程係屬承攬與買賣之混合契約，並無承攬報酬二年短期時效之適用云云。
      惟按「稱承攬者，謂當事人約定，一方為他方完成一定之工作，他方俟工作完
      成，給付報酬之契約。」民法第四百九十條定有明文。查，系爭丙、丁工程，
      均係由被告將部分工程項目分包與原告負責施作，被告並依照原告每月完成之
      工程數量，給付工程估驗款與原告（見本院卷第四四頁、七一頁之「付款辦法
      」欄）。由此可知，原告於完成一定工作後，被告即應依約計價給付報酬與原
      告，即上開丙、丁工程均為重在工作物之完成，為單純之工程承攬契約，原告
      所稱係承攬與買賣之混合契約云云，自非可取。又依原告所提出之請求被告給
      付工程款之函文，其所發之最後一封請求給付工程款之函文日期為九十年六月
      十三日（見本院卷第一九九頁），依民法第一百三十條規定，應於六個月內即
      九十一年十二月十二日前提起訴訟，始生中斷時效之效力，然原告卻遲至九十
      一年六月二十六日始起訴請求被告給付承攬報酬，其顯已超過六個月之期間，
      故原告之請求自不生中斷時效之效力。綜上所述，被告抗辯原告就丙、丁工程
      之工程款請求權已罹於消滅時效等語，即為可採，從而，被告自得依上開民法
      第一百二十七條第七款、第一百四十四條第一項規定，予以拒絕給付。至原告
      另主張債務不履行之損害賠償請求權部分，核與本案之承攬報酬請求權二者為
      不同之權利，故二者所適用之時效規定自不相同，不得混為一談，附此敘明。
（四）就「戊工程部分是否已經業主完成驗收和結算程序？」之爭點部分：
      依兩造亦不爭執為真正之戊工程採購合約之「施工補充說明書」第五條之規定
      ：「本工程開工後每月15日～20日為申請估驗期間，由總公司集中支付給該期
      完成工程總額之95％，其餘5％為保留款，業主初驗合格後付至97.5％，其餘
      2.5 ％俟業主正式驗收合格後無息發還，但於發還時承商須同時繳交1％保留
      款作為保固金，待業主保固期滿後無息發還。」（見本院卷第八八頁），及依
      「採購合約一般條款」第二十六條「工程驗收」第３項之規定：「工程經業主
      或中工驗收合格及結清數量後，乙方（即原告）應填具工程保固切結書及繳交
      保固金，經甲方（即被告公司之大安工務所）派員對保無誤後始結付尾款。」
      （見本院卷第九四頁），即上開戊工程之工程尾款須經業主或被告驗收合格及
      結清數量後始為給付。而查，經本院函請台電公司鯉魚潭工程處查明函復，該
      項工程已於八十九年十一月三日經業主正式驗收合格，並經辦理工程數量結算
      與驗收，其中放水鋼管結算數量為八七．一九九公噸等情，有台電公司萬榮工
      程處九十二年六月二十五日Ｄ萬榮字第九二０六-一四七九Ｙ號函及其附件即
      工程數量結算總表（見本院卷第三七七頁至三八二頁）可稽，從而，足見原告
      之請求給付該戊工程之工程尾款十五萬五千零四十一元之條件已經成就，被告
      空言否認該戊工程部分尚未經業主完成驗收和結算程序，抗辯原告仍不得請求
      被告給付上開戊工程之工程尾款十五萬五千零四十一元云云，亦非可取。
（五）綜上所述，原告請求被告給付甲工程部分工程尾款五十二萬一千九百元、乙契
      約部分工程尾款二百九十一萬七千二百四十三元、保證金二十四萬元及戊工程
      部分工程尾款十五萬五千零四十一元，合計三百八十三萬四千一百八十四元及
      自起訴狀繕本送達翌日即九十一年七月五日起至清償日止，按年息百分之五計
      算之利息，即屬有據，應予准許。至原告請求被告給付丙工程部分工程尾款三
      十六萬四千九百七十二元、保證金十五萬元、及丁工程部分工程尾款十五萬元
      、保證金十五萬元，合計八十一萬四及千九百七十二元及自起訴狀繕本送達翌
      日即九十一年七月五日起至清償日止，按年息百分之五計算之利息部分，則非
      有據，應予駁回。
（六）兩造其餘攻擊及防禦方法，及其他未經援用之證據，經審酌結果，均與本件判
      決之結果無影響，爰不一一論述。
五、假執行及免為假執行之宣告：
    兩造均陳明願供擔保，請求宣告假執行及免為假執行，經核於原告勝訴部分均無
    不合，茲分別酌定相當之擔保金額，併予以准許。原告其餘假執行之聲請，因其
    餘之訴駁回而失所依據，併予駁回。
六、訴訟費用負擔之依據：民事訴訟法第七十九條但書。
中      華      民      國    九十二    年      九      月      十八    日
                                民事第三庭  法      官  張明輝
右為正本係照原本作成
如對本判決上訴，須於判決送達後廿日內向本院提出上訴狀
中      華      民      國    九十二    年      九      月      十九    日
                                            法院書記官  周其祥


司法院資訊處製作；財團法人民間司法改革基金會備份。
